臺灣高等法院刑事判決　　　　　　　　92年度上易字第2404號
上　訴　人　台灣士林地方法院檢察署檢察官
被　　　告　壬○○○
選任辯護人　翁瑞麟律師
上列上訴人因被告詐欺案件，不服臺灣士林地方法院91年度易字
第84 2號，中華民國92年6月27日第一審判決（起訴案號：臺灣
士林地方法院檢察署91年度偵字第7481號，移送併辦案號：同署
91年度偵字第11501號），提起上訴，本院判決如下：
    主  文
原判決撤銷。
壬○○○連續意圖為自己不法之所有，以詐術使人將本人之物交
付，處有期徒刑拾月。
    事  實
一、壬○○○自民國八十五年九月二十五日起，先後四次自任互
    助會會首，以每人每會新台幣（下同）一萬元，底標一千元
    ，採內標方式，召集如附表一所示「Ａ」、「Ｂ」、「Ｃ」
    、「Ｄ」等四個互助會，其因財務周轉發生困難，乃基於詐
    欺之概括犯意，以持載有虛列會員「文章」、「秀足」之互
    助會名單，利用其他會員彼此不相認識之機會，於互助會開
    標時，放入僅記載金額未記載投標人之標單參與投標，俟開
    標最高標後再任意編派某會員或其所虛列之會員得標，以此
    等方法使庚○○○、丙○○○、戊○○、甲○○等活會會員
    陷於錯誤而交付會款，壬○○○因而詐得下列如附表一所示
    之款項下：
（一）、八十五年九月二十五日召集Ａ互助會，並於如附表一「
        Ａ」所示之不詳時間、未記載會員姓名而以標金填載標
        單投標，最高標後再詐稱係丙○○○得標，詐得會款約
        七十萬元花用。
（二）、八十六年二月二十日召集「Ｂ」互助會，以虛構會員「
        文章」、「秀足」或冒用其他會員之名義，於附表一「
        Ｂ」所示之時間，未記載會員姓名而以該附表項下所列
        之標金填載標單，再任意編派得標者姓名向活會會員騙
        取會款之方式，而詐得如該如附表一「Ｂ」所示之會款
        。
（三）、八十七年六月五日召集「Ｃ」互助會，於附表一「Ｃ」
        所示之時間，未記載會員姓名而以該附表一Ｃ項下所列
        之標金填載標單，謊稱得標者為會員「香君」，而向活
        會會員詐得如如附表一「Ｃ」所示之會款。
（四）、八十八年四月二十日召集「Ｄ」互助會，於附表一「Ｄ
        」所示之時間，未記載會員姓名而以該附表一Ｄ項下所
        列之標金填載標單，謊稱得標者姓名為會員「盧清德」
        ，而向活會會員詐取如附表一「Ｄ」所示之會款。
二、壬○○○承前概括意，其明知自己財務於八十九年十月間已
    陷困境，無力繳交會款，仍參加汪林阿錦、盧吳仁訓所召集
    之互助會，隨即於首會或第二會即予標走（即附表二所示標
    會時間8、11），並於同時間（即附表二標會時間7）向另會
    會首丁○○標得一會，得款後，於八十九年十一月間即宣布
    倒會。
    理  由
一、被告壬○○○經本院合法傳喚，雖未於審理期日到庭應訊，
    惟其於本院準備庭對於上開事實坦承不諱，核與告訴人辛○○、戊○○、甲○○、庚○○○、丙○○○、乙○○、劉金
    、陳麗卿、己○○及證人鄭盧夏、丁○○於警詢、偵查、原
    審及本院指證情節相符，並有互助會單影本、被告記載之得
    標記錄影本等在卷可稽。事證明確，被告犯行堪以認定。
二、核被告所為，係犯刑法第三百三十九條第一項之詐欺取財罪
    。被告以一詐欺行為同時向多數活會會員詐欺，致多人同時
    陷於錯誤因而交付財物，係一行為侵害數法益，觸犯數詐欺
    取財罪名，為同種想像競合犯，應依刑法第五十五條想像競
    合犯之規定，從一詐欺取財罪處斷。另被告先後多次詐欺取
    財之犯行，時間緊接，方法相同，觸犯構成要件相同之罪名
    ，顯係基於概括犯意反覆為之，應依刑法第五十六條連續犯
    之規定論以一罪，並加重其刑。又冒標附表一Ｂ會關於米店
    、吳秀綢、金玉等部分，起訴書雖未述及，惟與有罪部分有
    連續犯關係，為起訴效力所及，且經到原審到庭實行公訴之
    檢察官於論告時更正在案，有論告書可稽。而檢察官於原審
    移請併辦如事實欄二所示之犯罪事實，與起訴之犯罪事實亦
    有連續犯之裁判上一罪關係，本院自均應併予審判。
三、原審對被告予以論罪科刑，固非無見。惟查被告召集附表一
    所示之互助會至八十九年十一月始宣布停會，且以告訴人辛○○於偵查自承其係尾會，「A」會結束時被告有拿二十萬
    元，尚欠五十萬元。證人丁○○於本院時證稱其參加兩會，
    有一會標走，一會活會，被告有收取死會之會款給活會會員
    分等語，證人己○○、鄭盧夏子亦稱被告有死會之錢分給活
    會的人等語，足見被告並非起會之始即有詐欺之犯意，原審
    認被告起會之始即有詐欺之意，尚有未洽。又原審計算附表
    一所示之詐得會款時，應僅計算活會會員所繳之會款，原審
    誤將死會之會款一併計入，亦屬有誤。再如附表二標會時間
    1 、2、3、4、5、6、9、10所示被告參加他人所起之互助會
    ，被告於標得會款後均繳交死會會款到九十年五、六月間，
    除具告訴人汪金水、丁○○、己○○於告訴狀陳明外，並據
    證人丁○○、己○○於本院證述屬實，參以該等死會會款繳
    交超過一年以上，足認被告於標會時應無詐欺之意，原審認
    定此部分亦構成詐欺，容有誤會。檢察官上訴指被告犯行應
    構成常業欺，惟被告係因財務周轉困難始為上揭犯行，在停
    會後亦收取死會會款給活會會員，並盡力與會員達成和解，
    有和解書在卷可按，是上訴意旨並非可採。雖檢察上訴並無
    理由，惟原判決既有可議之處，自仍應由本院予以撤銷改判
    。爰審酌被告犯罪之動機、目的、與被害人間均為朋友、鄰
    居，具有長久信賴關係、及其犯罪手段、詐得金額非少，惟
    倒會後已盡力與會員協商，除告訴人汪金水外，餘均已達成
    和解，及犯罪後坦承犯行等一切情狀，量處有期徒刑十月。
三、另起訴書附表一所列「Ａ」會以香君名義詐標；「Ｂ」會以
    庚○○○（會單編號二號）、丙○○○（會單編號三八號）
    、戊○○（會單編號五三號）、甲○○（會單編號六五號）
    名義詐標；「Ｃ」會以丙○○○（會單編號四一號）名義詐
    標；「Ｄ」會以戊○○（會單編號五五號）名義詐標等部分
    ，均為被告否認，並辯稱：「Ａ」會辛○○（即香君）係收
    尾會，其餘均屬活會，並未冒名詐標等語。且參以告訴人辛○○自承「Ａ」會結束時被告有拿二十萬元，尚欠五十萬元
    。另告訴人丙○○○、庚○○○、戊○○、甲○○等人就指
    訴被告上開冒標編號部分，並無法提出積極事證以實其說，
    此外又無其他積極證據足以證明被告有此部分犯行，自不能
    徒憑告訴人等片面之詞，遽以定罪。又如附表二標會時間1
    、2、3、4、5、6、9、10所示被告參加他人所起之互助會，
    被告並不構成詐欺已如前述，惟檢察官於原審論告時亦併予
    論告，有論告書可按，是此二部分因檢察官認與前述有罪判
    決部分有連續犯之裁判上一罪關係，爰不另為無罪之諭知，
    併此敘明。
三、被告經合法傳喚，無正當理由未於審理期日到庭，此有本院
    審理期日傳票送達證書回證、報到單、審理筆錄可證，爰不
    待其陳述逕為判決。
據上論斷，應依刑事訴訟法第三百六十九條第一項前段、第三百
六十四條、第三百七十一條、第二百九十九條第一項前段、刑法
五十六條、第三百三十九條第一項，第五十五條、罰金罰鍰提高
標準條例第一條前段，判決如主文。
本案經檢察官錢漢良到庭執行職務
中　　華　　民　　國　　94　　年　　7 　　月　　15　　日
　　　　　　　　　刑事第十六庭  審判長法　官  曾德水
　　　　　　　　　　　　　　　　　　  法　官  杜惠錦
　　　　　　　　　　　　　　　　　　  法　官  廖紋妤
以上正本證明與原本無異。
檢察官如不服本判決，應於收受送達後十日內向本院提出上訴書
狀，其未敘述上訴之理由者並得於提起上訴後十日內向本院補提
理由書（均須按他造當事人之人數附繕本）。
被告不得上訴。
                                      書記官  王增華
中　　華　　民　　國　　94　　年　　7 　　月　　15　　日
附本件論罪科刑法條全文：
中華民國刑法第三百三十九條
意圖為自己或第三人不法之所有，以詐術使人將本人或第三人之
物交付者，處五年以下有期徒刑、拘役或科或併科一千元以下罰
金。
以前項方法得財產上不法之利益或使第三人得之者，亦同。
前二項之未遂犯罰之。
~d1;
附表（一）：被告壬○○○自任會首部分
┌──┬─────┬───┬────────────────┬──────┐
│會別│會      期│會  員│標會時間、名義及標金            │標得金額    │
├──┼─────┼───┼────────────────┼──────┤
│Ａ  │85.9.2起至│73（含│於不詳時間以不詳標金用丙○○○  │約70萬元    │
│    │89.12.25止│會首）│名義詐標                        │            │
├──┼─────┼───┼────────────────┼──────┤
│Ｂ  │86.2.2起至│69（含│1.86年3月用構虛會員秀足名義（編 │ 488400元   │
│    │90.8.20止 │會首）│  號9）詐標（標金2600元，扣除被 │            │
│    │          │      │  告自己尚有2會活會）。         │            │
│    │          │      │2.86年9月用虛構會員鍾文章名義（ │ 450000元   │
│    │          │      │  編號6號）詐標（標金2500元，扣 │            │
│    │          │      │  除被告自己尚1會活會）         │            │
│    │          │      │3. 88年6月用虛構會員鍾文章名義  │ 284000元   │
│    │          │      │  （編號7號）詐標（標金2900元） │            │
│    │          │      │4. 87年6月用會員米店名義        │ 384800元   │
│    │          │      │  （編號47號）詐標（標金2600）  │            │
│    │          │      │5. 87年10月用會員吳秀綢名義     │ 340800元   │
│    │          │      │  （編號25號）詐標（標金2900元）│            │
│    │          │      │6. 88年5月用會員庚○○○名義    │ 287000元   │
│    │          │      │  （編號3號）詐標（標金3000元） │            │
│    │          │      │7. 89年5月用會員金玉名義        │ 214600元   │
│    │          │      │  （編號46號）詐標（標金2600元）│            │
│    │          │      │8. 89年5月用會員甲○○名義      │ 211700元   │
│    │          │      │  （編號64號）詐標（標金2700元）│            │
│    │          │      │9. 89年8月用會員丙○○○名義    │ 182000元   │
│    │          │      │  （編號37號）詐標（標金3000元）│            │
│    │          │      │10. 89年3月用會員乙○○名義     │ 232500元   │
│    │          │      │  （編號20號）詐標（標金2500元）│            │
├──┼─────┼───┼────────────────┼──────┤
│Ｃ  │87.6.5起至│55（含│1.88年7月用虛構會員鍾文章名義   │287000元    │
│    │91.11.5止 │會首）│  （編號10號）詐標（標金3000元）│            │
│    │          │      │2.89年3月用會員香君名義（辛○○ │231000元    │
│    │          │      │  編號43號）詐標（標金3000元）  │            │
├──┼─────┼───┼────────────────┼──────┤
│Ｄ  │88.4.20起 │69（含│89年1月用會員盧清德名義         │383500元    │
│    │至        │會首）│（編號60號）詐標（標金3500元）  │            │
│    │93.11.20止│      │                                │            │
└──┴─────┴───┴────────────────┴──────┘
~d1;
附表（二）： 被告壬○○○參加他人招集互助會部分
┌────┬──────┬───┬───────────────┬────┐
│會首姓名│會        期│會  員│  標 會  時  間  及  標  金   │標得金額│
├────┼──────┼───┼───────────────┼────┤
│汪金水  │86.10.6起至 │52（含│1. 86年12月6日標會            │ 866400 │
│        │ 90.12.6止  │會首）│ （標金3200元）               │        │
├────┼──────┼───┼───────────────┼────┤
│汪金水  │87.10.6起至 │56（含│2.87年10月6日標會（標金3500元 │ 891000 │
│        │ 92.4.6止   │會首）│  ）。                        │ 941600 │
│        │            │      │3.88年4月6日標會（標金3300元）│        │
│        │            │      │                              │        │
├────┼──────┼───┼───────────────┼────┤
│汪金水  │89.2.6起至  │61（含│4.89年2月6日標會（標金3500元）│ 973500 │
│        │ 93.1.6止   │會首）│                              │        │
├────┼──────┼───┼───────────────┼────┤
│丁○○  │87.11.20起至│41（含│5.87年11月20日標會（標金3700元│ 655700 │
│        │ 90.9.9止   │會首）│  ）。                        │ 671500 │
│        │            │      │6.88年4月20日標會（標金4500） │        │
│        │            │      │                              │        │
├────┼──────┼───┼───────────────┼────┤
│丁○○  │89.2.20起至 │45（含│7.89年10月5日詐標             │ 755700 │
│        │ 92.3.20止  │會首）│   （標金3500元）             │        │
├────┼──────┼───┼───────────────┼────┤
│汪林阿綿│89.11.10起  │16（含│8.89年11月10日標會            │ 77000元│
│        │ 91.1.10止  │會首）│   （標金500元）              │        │
├────┼──────┼───┼───────────────┼────┤
│己○○  │88.11.10起  │89（含│9.88年11月10日標會（標金2600元│ 643800 │
│        │ 94.9.10止  │會首）│  ）。                        │ 690400 │
│        │            │      │10.89年6月10日標會（標金2400元│        │
│        │            │      │   ）。                       │        │
├────┼──────┼───┼───────────────┼────┤
│盧吳仁訓│89.9.5起    │47（含│11. 89年10月5日標會           │ 774800 │
│        │ 92.12.5止  │會首）│   （標金3300元）             │        │
└────┴──────┴───┴───────────────┴────┘
